ACORDAO-COMPLETO-2586000

ACÓRDÃO 3383/2023 ATA 12/2023 - PRIMEIRA CÂMARA

VISTOS, relatados e discutidos estes autos, que tratam de ato de concessão de pensão militar instituída por Luiz Medeiros, tendo como beneficiários Cristiane dos Santos Medeiros e Luiz Otávio Sorrilha Medeiros,
ACORDAM os Ministros do Tribunal de Contas da União, reunidos em sessão da 1ª Câmara, nos termos dos arts. 71, inciso III, da Constituição Federal, 1º, inciso V, e 39, inciso II, da Lei 8.443/1992, 260, § 1º, 262, caput e § 2º, do RITCU, e 4º, § 3º, da Resolução-TCU 170/2004, e ante as razões expostas pelo Relator, em:
9.1. considerar ilegal o ato de concessão de pensão militar emitido em favor de Cristiane dos Santos Medeiros e Luiz Otávio Sorrilha Medeiros, negando-lhe registro;
9.2. dispensar a devolução dos valores indevidamente recebidos até a data da ciência do presente acórdão pelo Comando do Exército, com base no Enunciado 106 da Súmula da Jurisprudência do TCU;
9.3. determinar ao Comando do Exército que:
9.3.1. faça cessar os pagamentos decorrentes do ato impugnado, comunicando ao TCU, no prazo de 15 (quinze) dias, as providências adotadas;
9.3.2. emita novo ato de pensão militar, livre da irregularidade apontada, submetendo-o ao TCU, no prazo de 30 (trinta) dias;
9.3.3. informe aos interessados que, em caso de não provimento de recurso eventualmente interposto, deverão ser repostos os valores recebidos após a ciência deste acórdão pelo órgão;
9.3.4. comunique imediatamente aos interessados o teor da presente decisão, encaminhando ao TCU, no prazo de 30 (trinta) dias, comprovante das respectivas datas de ciência.

Atos de pensão militar.

Primeira Câmara

Comando do Exército.

3. Interessados: Cristiane dos Santos Medeiros (XXX.605.401-XX); Luiz Otávio Sorrilha Medeiros (XXX.539.691-XX).

13.1. Ministros presentes: Walton Alencar Rodrigues (Presidente) e Jhonatan de Jesus (Relator).
13.2. Ministro-Substituto convocado: Weder de Oliveira.

JHONATAN DE JESUS

Transcrevo, a seguir, com ajustes de forma pertinentes, a instrução elaborada na Unidade de Auditoria Especializada em Pessoal, manifestação a que o representante do Ministério Público especializado junto ao TCU anuiu (peças 6 e 9) :
"INTRODUÇÃO
Trata-se de ato de pensão militar, submetido, para fins de registro, à apreciação do Tribunal de Contas da União (TCU) , de acordo com o art. 71, inciso III, da Constituição Federal.  O ato foi cadastrado e disponibilizado ao TCU por intermédio do Sistema e-Pessoal, na forma do art. 2º e 4º da Instrução Normativa TCU 78/2018.
O ato desse processo pertence às seguintes unidades:
Unidade emissora: COMANDO DO EXÉRCITO.
Unidade cadastradora:  DIRETORIA DE INATIVOS E PENSIONISTAS.
Subunidade cadastradora: SUC9 - 9ª Região Militar.
EXAME TÉCNICO
Procedimentos aplicados
Os procedimentos para exame, apreciação e registro de atos de pessoal encontram-se estabelecidos na Instrução Normativa TCU 78/2018 e na Resolução TCU 206/2007. Essas normas dispõem que os atos de pessoal disponibilizados por meio do e-Pessoal devem ser submetidos previamente a críticas automatizadas, com base em parâmetros predefinidos.
As críticas das informações cadastradas na etapa de coleta do ato foram elaboradas e validadas levando-se em conta as peculiaridades de cada ato. Os itens verificados nessa etapa são inerentes a dados cadastrais, fundamentos legais, mapa de tempo, ficha financeira, assim como eventuais ocorrências de acumulação. Trata-se de verificações abrangentes, minuciosas e precisas e sem a necessidade de ação humana e, portanto, menos suscetível a falhas. As críticas aplicadas estão discriminadas no sistema, no Menu e-Pessoal, opção "Crítica", que podem ser acessadas mediante concessão de perfil específico a servidores do TCU responsáveis pela análise.
Além das críticas automatizadas, há verificação humana adicional no caso de haver alertas do sistema ou informações não formatadas, como esclarecimentos do gestor ou do controle interno.  
As críticas também consideram os registros do Sistema Integrado de Administração de Recursos Humanos (Siape) . O Siape disponibiliza informações atualizadas sobre as parcelas que integram os proventos, diferentemente, portanto, do e-Pessoal, que informa as parcelas no momento do registro do ato. 
Essa confrontação com o Siape fornece uma visão atual e verdadeira da situação, o que permite descaracterizar irregularidades e inconsistências que, embora constantes do e-Pessoal, já foram corrigidas.
As verificações detectadas no ato encontram-se discriminadas na aba de pendências do ato no sistema e-Pessoal, bem como no espelho do ato contemplado por esta instrução.
Exame das Constatações
Ato: 111958/2021 - Reversão - Interessado (a) : LUIZ MEDEIROS - CPF: XXX.356.961-XX
Beneficiários: CRISTIANE DOS SANTOS MEDEIROS - CPF: XXX.605.401-XX - Filho (a) e LUIZ OTAVIO SORRILHA MEDEIROS - CPF: XXX.539.691-XX - Filho (a) 
Parecer do Controle Interno: considerar o ato Legal com esclarecimentos. Justificativa:  Com o fim de subsidiar, minimamente, a Suprema Corte de Contas, informo que o instituidor possuía, computado como Tempo Total de Serviço, além dos tempos discriminados no presente formulário, 02 (dois) anos de Licença Especial não gozada (LENG: item IV, Art 137, Lei nº 6880/80) . Informo, ainda, que o instituidor possuía 06 (seis) anos e 08 (oito) meses de Guarnição Especial (item VI, do Art 137, da Lei nº 6880/80) - evento constante deste formulário - não possuindo 30 (trinta) anos de Efetivo Serviço e, conforme consta do Acórdão nº 5929/2021-TCU, este tempo só legitima a passagem do militar à reserva remunerada, e somente para esse fim. Este órgão de Controle Interno emitiu o Parecer sobre regularidade nº 043/2022, de 7 ABR 22, apresentando o caso à SVP/9. O citado órgão respondeu, por meio do DIEx nº 294-SAP/SSIP/ESC PESS, de 29 ABR 22, nos seguintes termos: '... Após a reanálise das pensões instituídas pelos militares supracitados, conforme os respectivos Pareceres de Auditoria, informo a essa Chefia que este Grande Comando Administrativo optou por manter a base de cálculo das pensões concedidas aos seus beneficiários, a fim de assegurar o respeito aos princípios da segurança jurídica e da boa-fé, com base no entendimento vigente na época do falecimento de cada instituidor, ocorrido antes do julgamento proferido pelo TCU em Sessão de 13 ABR 2021 (Acórdão 5929/2021-TCU-Segunda Câmara) , seguindo, desta forma, o mesmo entendimento estabelecido no parecer da CONJUR-EB/CGU/AGU para os reflexos do Acórdão 2225/2019-TCU-Plenário, de 18 de setembro de 2019.'
Constatação e análise: 
1.1.1. Possível cômputo de tempo privado no Tempo de serviço até 29/12/2000 e tempos que não contam para posto/graduação acima para fins de proventos na reserva (tempo privado, guarnição especial, OFR) . Devolução do ato para complementação das informações. Atos de reforma: [SISAC-10003371-07-2010-002454-4, SISAC-10003371-07-2010-002454-4, SISAC-10003371-07-2010-002456-0].
Justificativa do Gestor de Pessoal: Não há. Verificação efetuada no âmbito do TCU.
Análise do Controle Interno:  Não há. Verificação efetuada no âmbito do TCU.
Análise da Equipe Técnica: Ilegal
Pela análise do ato de pensão e mapa de tempo anexo, verificou-se que o militar era Cabo na ativa e foi reformado com proventos de 3º Sargento, porque teria mais de 30 anos de tempo de serviço. No entanto, no mapa de tempo em anexo consta a existência de 26 anos, 8 meses e 25 dias de tempo computável para todos os fins e 6 anos e 8 meses em guarnição especial, computáveis apenas para fins de inatividade, como estabelece o artigo 137 da Lei 6.880/80, abaixo transcrito:
Art. 137. Anos de serviço é a expressão que designa o tempo de efetivo serviço a que se refere o artigo anterior, com os seguintes acréscimos:
	(...) 
VI - tempo de efetivo serviço passado pelo militar nas guarnições especiais e contado na forma estabelecida em regulamento, assegurados, porém, os direitos e vantagens dos militares amparados pela legislação vigente na época.
VI - 1/3 (um terço) para cada período consecutivo ou não de 2 (dois) anos de efetivo serviço passados pelo militar nas guarnições especiais da Categoria 'A', a partir da vigência da Lei nº 5.774, de 23 de dezembro de 1971. (Redação dada pela Lei nº 7.698, de 1988) 
§ 1º Os acréscimos a que se referem os itens I, III e VI serão computados somente no momento da passagem do militar à situação de inatividade e para esse fim.
Segundo a legislação vigente à época, artigo 50, inciso II, da Lei 6.880/80, os militares deveriam ter 30 anos de serviço para o benefício de recebimento de proventos com posto acima do que possuía na ativa:
	Art. 50. São direitos dos militares:
	(...) 
II - a percepção de remuneração correspondente ao grau hierárquico superior ou melhoria da mesma quando, ao ser transferido para a inatividade, contar mais de 30 (trinta) anos de serviço; 
Dessa forma, conforme a legislação e a jurisprudência dessa Corte de Contas, o militar não fazia jus ao benefício de recebimento de proventos com posto acima do que possuía na ativa, uma vez que o tempo servido em guarnição especial não pode ser contabilizado para essa melhoria, mas apenas para a contagem de tempo para se chegar à inatividade.
No que se refere à acumulação de cargos/proventos públicos, verificou-se o sistema 'Indícios' e não se constatou acumulação em desacordo com o artigo 29 da Lei 3.765/60.
Pelo exposto, propõe-se apreciar o ato pela ILEGALIDADE, para emissão de novo ato e reajuste dos proventos da pensão militar ao posto/graduação de Cabo.
O quadro resumo de ocorrências e, quando for o caso, o detalhamento da norma legal e da jurisprudência para a inconsistência acima elencada encontra-se no anexo II dessa instrução. 
CONCLUSÃO
A abrangência e a profundidade das verificações levadas a efeito fundamentam convicção de que o ato 111958/2021 pode ser apreciado pela ilegalidade, em razão das irregularidades apontadas no item Exame das Constatações desta instrução, que representam afronta à legislação e à jurisprudência de referência
PROPOSTA DE ENCAMINHAMENTO
Ante o exposto, com fundamento no art. 71, inciso III, da Constituição Federal, no art. 1º, inciso V, e art. 39, incisos I e II, da Lei 8.443/1992, no art. 260 do Regimento Interno do Tribunal de Contas da União, propõe-se: 
Considerar ILEGAL e recusar registro do ato de Pensão militar 111958/2021 - Reversão de LUIZ MEDEIROS do quadro de pessoal do órgão/entidade COMANDO DO EXÉRCITO, com base nos arts. 71, inciso III, da Constituição Federal, 1º, inciso V, e 39, inciso II, da Lei 8.443/1992 e 260, § 1º, do Regimento Interno.
Com fulcro no art. 262, caput, do Regimento Interno deste Tribunal, determinar ao órgão/entidade COMANDO DO EXÉRCITO que: 
informe o teor do acórdão que vier a ser prolatado, encaminhando ao TCU, no prazo de trinta dias, comprovante da data de ciência pelo (a) interessado (a) , nos termos do art. 4º, § 3º, da Resolução TCU 170/2004.
dispense a devolução dos valores indevidamente recebidos de boa-fé até a data da ciência do órgão/entidade COMANDO DO EXÉRCITO, do acórdão que vier a ser proferido, com base no Enunciado 106 da Súmula da Jurisprudência do TCU.
dê ciência, no prazo de quinze dias, contados da notificação, do inteiro teor desta deliberação (a) o interessado (a) , alertando-o (a) de que o efeito suspensivo proveniente da interposição de eventuais recursos junto ao TCU não o (a) exime da devolução dos valores percebidos indevidamente, caso o recurso não seja provido.
emita novo ato, livre da irregularidade ora apontada, em substituição ao ato de Pensão militar de LUIZ MEDEIROS, submetendo-o à nova apreciação por este Tribunal, na forma do artigo 260, caput, também do Regimento.
promova o recálculo do valor atualmente pago a título de reforma/pensão militar com base no posto/graduação incorreto, no prazo 15 (quinze) dias, contados a partir da ciência desta deliberação, sujeitando-se a autoridade administrativa omissa à responsabilidade solidária, em face de manifesta ilegalidade."
É o relatório.

não há.

Procurador Sergio Ricardo Costa Caribé.

ATO DE PENSÃO MILITAR. CONTAGEM INDEVIDA DE TEMPO DE GUARNIÇÃO ESPECIAL. EXCLUSÃO. ART. 50, II, DA LEI 6.880/1980. MENOS DE 30 ANOS DE SERVIÇO MILITAR QUANDO DA REFORMA. ASCENSÃO IRREGULAR DE NÍVEL HIERÁRQUICO REFLETIDA NA PENSÃO. ILEGALIDADE DO ATO. DETERMINAÇÃO. SÚMULA 106. ARQUIVAMENTO.

PENSÃO MILITAR (PMIL)

Unidade de Auditoria Especializada em Pessoal (AudPessoal).

Trata-se do ato de pensão militar instituída por Luiz Medeiros, tendo como beneficiários os filhos Cristiane dos Santos Medeiros e Luiz Otávio Sorrilha Medeiros.
2.	A unidade técnica e o representante do parquet opinaram pela ilegalidade do ato, por considerar que o tempo de guarnição especial (6 anos e 8 meses) não poderia ser utilizado para concessão do posto acima a que se refere o inciso II do art. 50 da Lei 6.880/1980 (militar que contar com mais de trinta anos de serviço) .
3.	Manifesto concordância ao encaminhamento proposto, incorporando como minhas razões de decidir os fundamentos expendidos na instrução e no parecer reproduzidos no relatório precedente, sem prejuízo de algumas considerações adicionais.
4.	Na ativa, o instituidor ocupava a graduação de Cabo, porém, ao ingressar na reserva remunerada (e posterior reforma) , nos termos do art. 104, inciso II, c/c o art. 106, inciso I, alínea "d", da Lei 6.880/1980, passou a receber proventos equivalentes aos de Terceiro-Sargento, conforme o inciso II do art. 50 da referida lei, por supostamente contar com mais de 30 anos de serviço militar.
5.	Ocorre que, à luz dos arts. 135 e 137 daquele diploma legal, os tempos de guarnição especial, de serviço privado e de órgão de formação da reserva contam somente para reserva remunerada, e não para fins de ascensão a posto acima prevista em seu art. 50, na redação original; descartando-se o tempo de atividade privada, o instituidor não teria direito à graduação acima da que exercia na ativa.
6.	Assim, considerando que o instituidor da pensão militar não faz jus à referida ascensão, a pensão concedida aos beneficiários não possui amparo legal ou jurisprudencial, o que enseja o julgamento pela ilegalidade do ato.
7.	Ressalto: a jurisprudência do TCU apregoa que eventual irregularidade em ato de aposentadoria/reserva/reforma registrado por este Tribunal, sem possibilidade de revisão, pode ser objeto de nova análise de legalidade na apreciação da pensão decorrente, pois a concessão do benefício é ato novo, igualmente complexo, que somente se aperfeiçoa após apreciação realizada por esta Corte no exercício da competência prevista no art. 71, inciso III, da Constituição Federal de 1988 (Acórdão 664/2023-TCU-Plenário, relator o Ministro Vital do Rêgo) .
Em face do exposto, VOTO para que o Tribunal adote a minuta de acórdão que submeto à apreciação deste Colegiado.
TCU, Sala das Sessões, em 2 de maio de 2023.
Ministro JHONATAN DE JESUS 
Relator